【裁判字號】    97,上訴,4725
【裁判日期】    980114
【裁判案由】    強盜
【裁判全文】
臺灣高等法院刑事判決                97年度上訴字第4725號
上  訴  人  臺灣新竹地方法院檢察署檢察官
被      告  甲○○
指定辯護人  義務辯護人  邱雅文  律師
上列上訴人因被告強盜案件，不服臺灣新竹地方法院97年度訴字
第597號，中華民國97年8月27日第一審判決（起訴案號：臺灣新
竹地方法院檢察署96年度偵字第6695號），提起上訴，本院判決
如下：
    主  文
原判決撤銷。
甲○○無罪，令應入相當處所，施以監護參年。
    理  由
一、公訴意旨略以：被告甲○○意圖為自己不法之所有，於民國
    96年11月7日下午1時25分許，在新竹縣竹北市○○路253號
    力特屋五金百貨商行，徒手竊取農用掃刀乙把，得手後欲離
    去時，為店員乙○○、張凱傑發現後追出店外，追上被告甲
    ○○時，被告甲○○為脫免逮捕，竟轉身以上開農用掃刀在
    身體四周揮舞，以此方式當場施脅迫於乙○○、張凱傑，迫
    使其等無法接近，嗣經其他參與圍捕之不詳姓名年籍男子從
    被告甲○○後方抓住農用掃刀，乙○○、張凱傑即趁機將被
    告甲○○壓制在地，並報警當場逮捕。因認被告甲○○涉犯
    刑法第330條第1項、第329條之準加重強盜罪嫌。
二、訊據被告甲○○固坦承於96年11月7日下午1時25分，在新竹
    縣竹北市○○路253號力特屋五金百貨商行，自店內拿取農
    用掃刀1把後，步出店外等事實，然堅決否認有何準加重強
    盜犯行，並稱：當天身上帶500元，有付錢，錢是爸爸所給
    的云云。經查：
(一)被告甲○○確有於民國96年11月7日下午1時25分許，在新竹
    縣竹北市○○路253號力特屋五金百貨商行，拿取農用掃刀1
    把外出之事實，業據證人張凱傑、乙○○證述明確，且為被
    告所不爭執（見本院卷第23頁反面），並有贓物認領保管單
    1紙在卷，是此部分之事實應足認定之，先此敘明。
(二)被告雖辯稱：當時有付款云云，然證人乙○○於原審審理中
    結證稱：被告拿刀子沒有付錢給我等語（見原審卷第41頁）
    ，且證人張凱傑亦於原審審理中結證稱：當時我在辦公室裡
    ，前面櫃台我姊姊打電話通知我有人拿刀子沒有結帳出去，
    我就跟著我爸爸追出去等語（見原審卷第42頁反面），證人
    乙○○及張凱傑二人經原審隔離進行交互詰問時證述一致，
    均證稱被告並未付款即離開店內，且其等與被告並無仇怨，
    應無誣陷被告之動機、理由，是證人乙○○及張凱傑上開對
    被告不利之證述應可採信；再參以證人即被告之父吳聲於
    原審供述：平常很少給被告錢等語（見原審卷第45頁反面）
    ，審酌證人吳聲為被告之父，應無刻意為對被告不利供述
    ，此一供述應足以採信，而證人吳聲上開供述亦更進一步
    佐證證人乙○○、張凱傑上開證述之可信性，況被告亦自承
    ：付錢買刀子時好像沒有拿發票或是收據等語（見原審卷第
    45頁反面），若被告果有付款，則理應持有統一發票或收據
    等憑證，然被告卻未持有此等付款憑據，是上開種種事證均
    足以推翻被告辯詞，是被告上開已付款之辯詞顯不足採信。
(三)按所謂竊取者係乘人不知，以秘密之方式進行破壞他人對於
    物的持有支配關係，並進而建立一個對於物的新持有支配關
    係。查證人乙○○於原審證稱：被告進入我們店裡，當時我
    正在幫其他客人結帳，看到被告拿1支農用掃刀從另外一個
    沒人在結帳的櫃台走出，我就按通話機通知在店裡面的兒子
    張凱傑，然後我馬上追出去，張凱傑也跟著追出去等語（見
    原審卷第40頁），證人張凱傑於原審亦證稱：監看錄影帶的
    內容，被告是直接拿刀子從中間的走道走出去，當時有人在
    結帳，我們的門口是兩邊結帳，中間只有一個走道而已，當
    時只有一邊在結帳，他在貨品區拿了刀子就直接走出去等語
    （見原審卷第43頁反面），足見被告係趁證人乙○○於櫃臺
    結帳疏未注意之際，至貨品區拿取農用掃刀後，逕行離去，
    其之行為自已該當竊盜罪之構成要件。
(四)次按刑法第329條準強盜罪之規定旨在以刑罰之手段，保障
    人民之身體自由、人身安全及財產權，免受他人非法之侵害
    ，以實現憲法第8條、第22條及第15條規定之意旨。立法者
    就竊盜或搶奪而當場施以強暴、脅迫者，僅列舉防護贓物、
    脫免逮捕或湮滅罪證三種經常導致強暴、脅迫行為之具體事
    由，係選擇對身體自由與人身安全較為危險之情形，視為與
    強盜行為相同，而予以重罰。該擬制為強盜罪之強暴、脅迫
    構成要件行為，乃指達於使人難以抗拒之程度者而言（司法
    院釋字第630號解釋參照）。是以刑法第329條準強盜罪，其
    犯罪構成要件所稱「強暴、脅迫」，必須所施強暴、脅迫行
    為，達於使人難以抗拒之程度為限。查證人乙○○於原審結
    證稱：我們追到被告的時候，跟他說未結帳的物品不要帶離
    店裡，當時他沒有任何反應，也沒有說話，只有將刀子拿起
    來在他的胸前搖晃，幅度不是很大，看得出來不是對著我們
    。我當時沒有想到他會傷害我，因為我看他眼神不是很有神
    ，而且有點畏縮，沒有要攻擊我的意思。接著我們就從他的
    背後抓住制伏他，他也沒有轉身拿刀揮舞抵抗等語（見原審
    卷第40頁反面至第42頁），而證人張凱傑於原審亦結證稱：
    被告一直往前走，我們就從後面跟著他，跟一段路後，我們
    就喊他，他有回頭，拿起刀子揮舞，當時有個路人就幫忙把
    刀子搶起來，路人把刀子搶下來的時候，我跟我爸爸就上去
    抓被告，被告只有掙脫、扭動身體，並無反抗、攻擊我們。
    當時被告的精神狀況比現在還差，很畏縮的樣子，看起來就
    是精神有問題。被告揮舞刀子直立左右揮動，刀尖向前，力
    道很弱，但不是對著我們，是左右搖晃，看他揮舞刀子的動
    作，應該是他自己害怕，並沒有要攻擊我們的意思等語（見
    原審卷第42頁反面至43頁反面），堪認被告雖有在胸前以小
    幅度揮動、搖晃刀子之行為，惟依證人乙○○、張凱傑之證
    述可知被告該行為僅係因當時處於懼怕之狀態，而呈現消極
    掙脫、扭動之動作，並無積極之強暴、脅迫致使證人等難以
    抗拒之行為，故被告上開行為尚難認定該當刑法第329條之
    強暴、脅迫行為，自難以該罪責相繩。
三、按行為時因精神障礙或其他心智缺陷，致不能辨識其行為違
    法或欠缺依其辨識而行為之能力者，不罰；不能證明被告犯
    罪或其行為不罰者，應諭知無罪之判決，刑法第19條第1項
    、刑事訴訟法第301條定有明文。查被告雖有上開竊盜行為
    ，惟被告之精神狀況據證人乙○○、張凱傑於原審證述：被
    告竊盜當時看來眼睛無神、畏縮，似乎精神有問題等語，且
    經臺灣新竹地方法院檢察署送請財團法人天主教湖口仁慈醫
    院鑑定結果，被告犯案行為時之精神狀態，是受到精神症狀
    的影響，過去都沒有就醫，現實感差，判斷能力有問題，社
    會功能退化，此為典型精神分裂症患者，應該是命令性的幻
    聽下去進行的強盜行為，直接拿走農用掃刀，並非一般搶奪
    行為，強盜時應有精神耗弱之狀態，對於自身當時的行為能
    力，對於外界事物知覺、理會，判斷能力，相對有較普通人
    之平均程度顯然有減弱其自由決定意思能力之現象等情，有
    該院97年5月30日 (97)湖仁醫精字第269號函所附之司法鑑
    定報告書1份在卷可稽（見偵查卷第67頁至第69頁）。因檢
    察官於本院準備程序中認該份鑑定報告前後說明矛盾（見本
    院卷第24頁反面），本院為求慎重，再次函詢該院被告於行
    為時究否有理解辨識之能力，經該院函覆：被告犯罪行為應
    是受命令性幻聽影響，受精神症狀影響。犯罪當時應無法理
    解、辨識其行為及行為之後果，行為當時，個案聽從幻聽之
    指示，在當下無連接到認知辨識相關行為之後果，目前住院
    中之症狀亦符合退化的精神分裂症，有該院97年12月2日(9
    7)湖仁醫病字第615號函存卷可按（見本院卷第28頁至第29
    頁），堪認被告行為當時確係處於因精神障礙或其他心智缺
    陷，已致不能辨識其行為違法或依其辨識而行為之能力之狀
    態，揆諸前開說明，其行為當屬不罰。
四、原審未查，遽認被告行為並未該當竊盜犯行，而為無罪之諭
    知，容有未洽。檢察官上訴意旨仍認被告應成立加重準強盜
    罪云云，雖無理由，惟原判決既有上開可議之處，自應由本
    院將原判決撤銷，另為被告無罪之諭知。又因刑法第19條第
    1項之原因而不罰者，其情狀足認有再犯或有危害公共安全
    之虞時，令人相當處所，施以監護；前2項期間為5年以下，
    但執行中認無繼續執行之必要者，法院得免其處分之執行，
    刑法第87條第1項、第3項定有明文。本院審酌前揭被告之精
    神鑑定報告，被告自退伍後就持續出現幻聽，多年來均未曾
    就醫，本案後經醫師建議住於財團法人天主教湖口仁慈醫院
    精神科急性病房治療，於住院過程中被告從未使用精神科藥
    物，目前對於藥物的反應並沒有預期中進步，社會功能退化
    明顯等情，為恐被告再為類似之違法舉措而不自知，導致危
    害社會安全秩序，爰依法宣示令入相當處所，施以監護三年
    ，期於精神病醫院或其他醫療團體，予以適當之治療及監視
    其行動，以資矯正，俾維公安，並啟其新生。
據上論斷，應依刑事訴訟法第369條第1項前段、第364條、第301
條第1項，刑法第19條第1項、第87條第1項、第3項，判決如主文
。
本案經檢察官陳大偉到庭執行職務。
中    華    民    國    98    年    1     月    14    日
                  刑事第十五庭審判長法  官  吳昭瑩
                                    法  官  李釱任
                                    法  官  蘇隆惠
以上正本證明與原本無異。
檢察官如不服本判決，應於收受送達後10日內向本院提出上訴書
狀，其未敘述上訴之理由者並得於提起上訴後10日內向本院補提
理由書（均須按他造當事人之人數附繕本）「切勿逕送上級法院
」。
                                    書記官  吳玉華
中    華    民    國    98    年    1     月    14    日


司法院資訊處製作；財團法人民間司法改革基金會備份。
